臺灣新北地方法院民事判決
110年度訴字第2219號
原      告  屈恆志  

被      告  沈美嬌  

訴訟代理人  林生來  
上列當事人間請求排除侵害等事件，於民國110年12月9日言詞辯
論終結，本院判決如下：
    主      文
一、被告應將坐落在新北市○○區○○段000地號土地上如附圖一編
    號212⑴所示面積3.48平方公尺之地上物拆除，並將所占用部
    分返還予原告及其他共有人全體。
二、被告應將坐落在門牌號碼新北市○○區○○街00巷0弄0號建物頂
    樓如附圖二所示之不鏽鋼水塔、建物地下室如附圖三所示之
    加壓馬達拆除。
三、被告應自民國104年4月起至返還主文第一項之土地之日止，
    按月給付原告新臺幣123元。
四、原告其餘之訴駁回。
五、訴訟費用由被告負擔。
六、本判決原告勝訴部分，於原告以新臺幣18萬元為被告供擔保
    後，得假執行；但被告如以新臺幣54萬2880元為原告預供擔
    保，得免為假執行。
七、原告其餘假執行之聲請駁回。 
    事實及理由
壹、程序方面：
    按訴狀送達後，原告不得將原訴變更或追加他訴，但擴張或
     減縮應受判決事項之聲明者，不在此限，民事訴訟法第255
    條第1項第3款定有明文。原告起訴原聲明：㈠被告應將坐落
    在新北市○○區○○段000地號土地（下稱系爭土地）之增建物
    、門牌號碼新北市○○區○○街00巷0弄0號建物（下稱系爭公寓
    ）頂樓加裝之不鏽鋼水塔及地下室加裝之加壓馬達拆除，並
    將所占用土地返還原告及其他共有人全體。㈡被告應自民國1
    04年4月起至交還系爭土地之日止，按月給付原告及共有人
    新臺幣（下同）912元；嗣於訴狀送達後，變更聲明如後。
    經核屬減縮應受判決事項之聲明，合於前揭規定，應予准許
    。
貳、實體方面：　　
一、原告主張：
  ㈠系爭土地為原告、被告及訴外人莊細葉、吳麗明所共有，應
    有部分比例各1/4。又系爭土地上建有四層樓之公寓，門牌
    號碼為新北市○○區○○街00巷0弄0號（即系爭公寓），1樓房
    屋為被告所有、2樓房屋為原告所有、3樓房屋為莊細葉所有
    、4樓房屋為吳麗明所有，系爭公寓之頂樓、地下室則為原
    告、被告及莊細葉、吳麗明所共有之共用部分。
　㈡被告於104年4月間將其1樓房屋後方外推增建，無權占用系爭
    土地如新北市板橋地政事務所110年10月25日110年板土複字
    第17420號土地複丈成果圖（下稱附圖一）編號212⑴所示面
    積3.48平方公尺之範圍（下稱系爭增建物）；並擅自在系爭
    公寓頂樓加裝如附圖二所示之不鏽鋼水塔（下稱系爭水塔）
    、在地下室加裝如附圖三所示之加壓馬達（下稱系爭馬達）
    。被告無權占用行為，已影響全體共有人之使用，爰依民法
    第767條第1項、第821條規定，請求被告拆除系爭增建物、
    水塔及馬達，並返還所占用土地予原告及全體共有人。
　㈢又被告無權占用系爭土地受有相當於租金之不當得利，而系
    爭土地位於板橋鬧區，商家林立，工商業繁榮，收益甚高，
    被告占用並出租牟利，原告自得依民法第179條、土地法第9
    7條、第105條請求被告依土地申報現值總價年息10％按月給
    付原告182元之不當得利。
　㈣聲明：
    ⒈如主文第1、2項所示。
    ⒉被告應自104年4月起至返還所占用土地之日止，按月給付
      原告182元。
    ⒊願供擔保，請准宣告假執行。 
二、被告抗辯：
　㈠系爭增建物在被告當初購入系爭公寓1樓房屋即82年前即已外
    推增建完畢，斯時增建部分範圍更大，嗣於104年4月間，被
    告應區公所要求退縮75公分讓其得以施作下水道工程，區公
    所當時有表示只要退縮即不會拆除其餘部分。系爭增建物應
    係100年後法令變更才變成違建物。
　㈡被告不爭執有於104年間在系爭公寓頂樓加裝系爭水塔、在地
    下室加裝系爭馬達，然系爭水塔係放在公共樓梯之頂樓，不
    妨礙通行；而系爭馬達係把水打到頂樓水塔，為被告之民生
    必需品，倘予以拆除，將造成被告無法用水。被告固未經過
    全體區分所有權人同意加裝系爭水塔、馬達，然被告均有依
    比例分擔管理維護費用，自有一部分使用權可以進行安裝使
    用。
　㈢聲明：
    ⒈原告之訴及假執行之聲請均駁回。
    ⒉如受不利判決，願供擔保請准宣告免為假執行。 
三、得心證之理由：
  ㈠原告得依民法第767條第1項前段、第821條規定，請求被告拆
    除系爭違建物、水塔及馬達，並返還所占用土地予原告及其
    他共有人全體：
    ⒈按所有人對於無權占有或侵奪其所有物者，得請求返還之
      ，民法第767條第1項前段定有明文。又各共有人按其應有
      部分，對於共有物之全部雖有使用收益之權，惟共有人對
      共有物之特定部分使用收益，仍須徵得他共有人全體之同
      意，非謂共有人對共有物之全部或任何一部有自由使用收
      益之權利；如共有人不顧他共有人之利益，而就共有物之
      全部或一部任意使用收益，即屬侵害他共有人之權利（最
      高法院62年度台上字第1803號裁判要旨參照）。
    ⒉經本院會同新北市板橋地政事務所測量員到場履勘，系爭
      增建物坐落在系爭土地上如附圖一所示編號212⑴部分面積
      3.48平方公尺，有勘驗筆錄及新北市板橋地政事務所110
      年10月25日110年板土複字第17420號土地複丈成果圖（即
      附圖一）在卷可稽（見本院卷第33至35、53頁）；又被告
      另在系爭公寓頂樓加裝系爭水塔、地下室加裝系爭馬達乙
      情，亦經本院勘驗現場屬實並有現場照片可參，且為被告
      所不爭執（見本院卷26至27、33至35、45、49、59頁），
      是被告占有系爭土地如附圖一所示編號212⑴部分面積3.48
      平方公尺，並於系爭公寓頂樓加裝系爭水塔、地下室加裝
      系爭馬達如附圖二、三所示等事實，即堪認定。
    ⒊被告固以前揭情詞置辯，然核其所辯，均未具體指明其有
      何得以系爭增建物占用系爭土地、以系爭水塔及馬達占用
      系爭公寓共用部分之正當權源，更未提出任何具體事證供
      本院審酌，是以原告依民法第767條第1項前段、第821條
      等規定，請求被告拆除系爭增建物、水塔及馬達，並返還
      所占用土地予全體共有人，自屬有據。
  ㈡原告得依民法第179條規定，請求被告返還無權占有系爭土地
    之不當得利：
    ⒈按無法律上之原因而受利益，致他人受損害者，應返還其
      利益，此為民法第179條所明定。又此種不當得利返還請
      求權，為債權，且為可分之金錢債權，各共有人得按其應
      有部分請求返還所受利益（最高法院85年度台上字第2391
      號裁判意旨參照）。
    ⒉另按城市地方房屋之租金，以不超過土地及其建築物申報
      總價年息10％為限，而該條規定於租用基地建築房屋準用
      之，土地法第97條第1項、105條定有明文。所謂土地之申
      報總價，係指法定地價；而所謂法定地價，則係指土地所
      有權人依土地法所申報之地價，土地所有權人若未申報地
      價，以公告地價80％為申報地價，土地法施行法第25條、
      土地法第148條、平均地權條例第16條規定亦有明定。本
      院審酌土地法第105條之規定雖係用於規範租用基地建築
      房屋之租金，然被告無權占用系爭土地，其所獲取之利益
      即係等同未支付任何租金即得使用土地之利益，是認援引
      前揭規定計算被告不當得利之利益，尚屬允當；又斟酌系
      爭土地位在住宅區內，附近有學校、醫院、市場、車站等
      公共設施，各類商家林立，生活機能便利等情，有Google
      地圖可參（見本院卷第61頁），因認原告請求被告給付相
      當於租金之不當得利之金額，應以系爭土地申報地價年息
      7％計算為允當。據此計算，原告得請求被告自104年4月起
      至返還所占用土地之日止，按月給付原告相當租金之不當
      得利應為123元【計算式：24,320元/平方公尺×3.48平方
      公尺×7％×1/4÷12個月＝123元，元以下四捨五入】，逾此範
      圍之請求，則非可採。
  ㈢綜上所述，原告依民法第767條第1項前段、第821條等規定，
    請求被告拆除系爭增建物、水塔及馬達，並將所占用土地返
    還予原告及其他共有人全體，併請求被告自104年4月起至返
    還所占用土地之日止，按月給付原告123元，為有理由，應
    予准許，逾此範圍之請求則無理由，不應准許。
四、本件事證已臻明確，兩造其餘攻擊防禦方法及所提證據，核
    與判決結果無不生影響，爰不逐一論述，併此敘明。
五、兩造陳明願供擔保，聲請宣告假執行及免為假執行，經核原
    告勝訴部分合於法律規定，爰分別酌定相當之擔保金額宣告
    之；至原告其餘假執行之聲請，因訴之駁回而失所附麗，不
    予准許。
六、末按以一訴附帶請求其孳息、損害賠償、違約金或費用者，
    不併算其價額，民事訴訟法第77條之2第2項定有明文。查原
    告所受敗訴判決部分僅屬不當得利給付之附帶請求性質，原
    不在計算訴訟標的價額範圍內，因認訴訟費用仍應由被告負
    擔，爰依民事訴訟法第79條規定，判決如主文第5項所示。
中　　華　　民　　國　　111 　年　　1 　　月　　13　　日
                  民事第二庭    法　官　楊雅萍
以上正本係照原本作成。
如對本判決上訴，須於判決送達後20日內向本院提出上訴狀。如
委任律師提起上訴者，應一併繳納上訴審裁判費。
中　　華　　民　　國　　111 　年　　1 　　月　　13　　日
                                書記官  蘇  泠